臺灣高等法院刑事判決
110年度上訴字第3755號
上  訴  人  
即  被  告  池囿運


上列上訴人即被告因詐欺等案件，不服臺灣臺北地方法院110年
度審訴字第346號，中華民國110年10月14日第一審判決（起訴案
號：臺灣臺北地方檢察署110年度偵字第5908號），提起上訴，
本院判決如下：
    主  文
原判決撤銷。
池囿運犯三人以上共同詐欺取財罪，處有期徒刑壹年陸月，緩刑
參年。扣案如附表編號1所示之物沒收。
    事  實
一、池囿運於民國110年1月間，經「吳祥佑」之介紹，加入真實姓名年籍不詳、臉書暱稱「王成浚」及其他真實姓名年籍不詳之人所屬之詐欺集團（下稱本案詐欺集團），與「王成浚」、本案詐欺集團之成員共同意圖為自己或第三人不法之所有，基於三人以上共同詐欺取財及洗錢之犯意聯絡，先由本案詐欺集團成員於110年1月15日8時50分許，向蔡金財誆稱：蔡金財之子與李姓男子一同向「小周」購買毒品，惟李姓男子未付款即先離去，蔡金財之子尚在該處，要求蔡金財處理欠款云云，致蔡金財陷於錯誤，而依其指示，臨櫃提領現金新臺幣（下同）130萬元，並於同日9時53分許，抵達臺北市萬華區南寧路龍山國中，將上開款項放置在前揭校園旁之石碑後方。再由池囿運以附表編號1所示行動電話作為聯絡工具，依本案詐欺集團成員之指示，於同日9時55分許，前往上址拿取前揭款項，復於同日10時51分許，攜至新北市板橋區府中路麥當勞府中店廁所內，由本案詐欺集團成員收取，藉此製造金流斷點，以掩飾及隱匿詐欺所得財物之來源、去向及所在。池囿運並因此獲得1500元之報酬。嗣因蔡金財發現遭騙，遂報警處理，經警調閱監視器錄影畫面循線追查，於110年1月26日18時55分許，在桃園市○○區○○街000號7樓將池囿運拘捕到案，並扣得如附表編號1所示之物，始查悉上情。
二、案經蔡金財訴由臺北市政府警察局萬華分局報告臺灣臺北地
    方檢察署檢察官偵查起訴。
    理  由
壹、程序事項
    按被告以外之人於審判外之陳述，雖不符刑事訴訟法第159
    條之1至159條之4之規定，而經當事人於審判程序同意做為
    證據，法院審酌該言詞陳述或書面陳述做成時之情況，認為
    適當者，亦得為證據；又當事人、代理人或辯護人於法院調
    查證據時，知有刑事訴訟法第159條第1項不得為證據之情形
    ，而未於言詞辯論終結前聲明異議者，視為有前項之同意，
    刑事訴訟法第159條之5定有明文。經查，檢察官、被告池囿
    運（下稱被告）於本院審判程序時均未對證據能力有所爭執
    （本院卷第85至87頁），供述證據部分視為同意作為證據，
    本院審酌各該證據做成或取得時狀況，並無顯不可信或違法
    取得等情況，且經本院依法踐行證據調查程序並認為適當，
    而有證據能力；其餘資以認定本案犯罪事實之非供述證據，
    亦查無違反法定程序取得之情形，依刑事訴訟法第158條之4
    之反面解釋，亦有證據能力。
貳、實體事項
一、認定犯罪事實所憑之證據及理由
　　上開事實，業據被告於警詢、偵查、原審及本院審理時均坦
    承不諱（偵卷第25至33、219至220頁，原審卷第112至113、
    215、230、233頁、本院卷第88至89頁），核與證人即告訴
    人蔡金財於警詢中之證述情節相符（偵卷第11至13頁），並
    有存摺內頁交易明細、臉書對話紀錄截圖、監視器錄影畫面
    翻拍照片在卷佐證（偵卷第85至97、101至103、105至137、
    139至163、193頁），且有扣案如附表編號1所示之物足稽，
    足認被告之任意性自白與事實相符，堪以採信。本案事證明
    確，被告犯行洵堪認定，應依法論科。
二、論罪科刑
　㈠按洗錢防制法第2條規定：「本法所稱洗錢，指下列行為：一、意圖掩飾或隱匿特定犯罪所得來源，或使他人逃避刑事追訴，而移轉或變更特定犯罪所得。二、掩飾或隱匿特定犯罪所得之本質、來源、去向、所在、所有權、處分權或其他權益者。三、收受、持有或使用他人之特定犯罪所得。」以求與國際規範接軌。從而，行為人對於特定犯罪所得，基於洗錢之犯意，參與整體洗錢過程中任一環節之處置、分層化或整合行為，致生新法所保護法益之危險者，即應屬新法所欲禁絕之洗錢行為，至該行為是否已使特定犯罪所得轉換成合法來源之財產，則非所問。而上開第1款之洗錢行為，祗以有掩飾或隱匿特定犯罪所得來源之意圖，與「移轉」或「變更」特定犯罪所得之行為，即為已足，不以有掩飾或隱匿特定犯罪所得來源之行為為必要。所稱「移轉特定犯罪所得」，係指將刑事不法所得移轉予他人，以達成隱匿效果而言；所謂「變更特定犯罪所得」，乃指將刑事不法所得之原有法律或事實上存在狀態予以變更而達成隱匿效果。至所意圖隱匿者究為自己、共同正犯或他人之特定犯罪所得來源，皆非所問。又上述第2款之洗錢類型，固多以迂迴曲折之方式輾轉為之，但不以透過多層之交易活動為限，且掩飾或隱匿之管道是否為共同正犯或其他第三人，亦可不問。因而過往實務見解認為，行為人對犯特定犯罪所得之財物或利益作直接使用或消費之處分行為，或僅將自己犯罪所得財物交予其他共同正犯，祗屬犯罪後處分或移轉贓物之行為，非本條例所規範之洗錢行為，已與新法所規定之洗錢態樣有所扞格。蓋行為人如意圖掩飾或隱匿特定犯罪所得來源，而將特定犯罪所得直接消費處分，或移轉交予其他共同正犯予以隱匿，甚或交由共同正犯以虛假交易外觀掩飾不法金流移動，依新法規定，皆已侵害新法之保護法益，係屬新法第2條第1或2款之洗錢行為，尚難單純以不罰之犯罪後處分贓物行為視之。經查，本案被告所參與之加重詐欺罪，為洗錢防制法第3條第1款所稱之特定犯罪，觀其犯罪手法，係先由本案詐欺集團成員詐欺告訴人蔡金財將款項放置指定地點，再由被告依本案詐欺集團成員指示前往收取並另行攜至指定地點，而由本案詐欺集團成員收取，藉此製造金流斷點，使司法機關難以溯源追查犯罪所得之蹤跡與後續犯罪所得持有者，以達移轉上開詐欺所得並隱匿其去向之目的，當屬洗錢防制法第2條所稱之洗錢行為甚明。
　㈡核被告所為，係犯刑法第339條之4第1項第2款之三人以上共
    同詐欺取財罪及洗錢防制法第14條第1項之洗錢罪。
　㈢被告與「王成浚」、本案詐欺集團成員間，具犯意聯絡及行
    為分擔，應論以共同正犯。
　㈣被告係以一行為而觸犯上開數罪名，為想像競合犯，依刑法
    第55條規定，從一重依刑法第339條之4第1項第2款之三人以
    上共同詐欺取財罪處斷。末按法院不得就未經起訴之犯罪審
    判，刑事訴訟法第268條定有明文。倘有違背，即屬未受請
    求之事項予以判決之違法。又刑事訴訟法第267條所謂檢察
    官就犯罪事實一部起訴者，其效力及於全部，係指已起訴之
    部分及未經起訴之部分均構成犯罪，且具實質上或裁判上一
    罪關係者而言，若起訴部分與未起訴部分無實質上或裁判上
    一罪關係，或起訴之事實不構成犯罪，縱未起訴部分應構成
    犯罪，仍無一部起訴效力及於全部可言。查本件起訴書之犯
    罪事實欄，並未提及本案詐欺集團是否合於組織犯罪防制條
    例第2條第1項所稱「具有持續性及牟利性之有結構性組織」
    要件，實難遽認被告之參與犯罪組織犯行業經起訴。況被告
    除本次犯行以外，並未涉犯其他本案詐欺集團之犯行，自難
    認被告有何參與犯罪組織之故意，而可認被告尚構成組織犯
    罪條例第3條第1項後段之參與犯罪組織，自無起訴效力所及
    之問題，一併敘明。
　㈤「犯前二條之罪，在偵查或審判中自白者，減輕其刑」，洗
    錢防制法第16條第2項定有明文。想像競合犯之處斷刑，本
    質上係「刑之合併」，其所謂從一重處斷，乃將想像競合犯
    組成之評價上數罪，合併為科刑一罪，其所對應之刑罰，亦
    合併其評價上數罪之數法定刑，而為一個處斷刑。易言之，
    想像競合犯侵害數法益者皆成立犯罪，論罪時必須輕、重罪
    併舉論述，同時宣告所犯各罪名，包括各罪有無加重、減免
    其刑之情形，亦應說明論列，量刑時併衡酌輕罪部分量刑事
    由，評價始為充足，然後依刑法第55條前段規定「從一重處
    斷」，非謂對於其餘各罪可置而不論。因此，法院決定處斷
    刑時，雖以其中最重罪名之法定刑，做為裁量之準據，惟於
    裁量其輕重時，仍應將輕罪合併評價在内（最高法院108年
    度台上字第4405號判決意旨參照）。被告於偵查、原審及本
    院審理中均自白其掩飾、隱匿犯罪所得之來源、去向及所在
    之洗錢行為，已如上述，此部分原應就其所犯一般洗錢罪，
    依洗錢防制法第16條第2項之規定減輕其刑。惟被告所犯一
    般洗錢罪屬想像競合犯其中之輕罪，被告本案犯行均從重論
    以三人以上共同詐欺取財罪，是就被告此部分想像競合輕罪
    得減輕部分，依上開說明，自應於後述依刑法第57條量刑時
    一併衡酌該部分減輕其刑事由，附此敘明。
三、撤銷改判之理由
　　原審以被告罪證明確，予以論罪科刑，固非無見。惟查：被
    告於110年9月16日與告訴人以50萬元達成民事上和解後，僅
    給付5000元，然被告於110年11月12日再次與告訴人達成新
    和解事宜，而以24萬元達成和解，並約定分期給付，迄今已
    給付3萬5000元，此有上開和解書2份在卷可考（本院卷第25
    、26頁），並經被告及告訴人陳稱無訛（本院卷第80、87頁
    ），原審未及審酌，逕認被告僅給付5000元等情，尚有未洽
    。被告執此為上訴理由，求予從輕量刑，即為有理由，爰審
    酌被告並無前科，此有本院被告前案紀錄表附卷可稽，素行
    良好。惟因貪圖己利，於本案詐欺集團中擔任取款車手，漠
    視他人財產權，且對社會治安造成相當之影響，應予非難；
    併參以被告犯後坦承犯行，就洗錢犯行亦坦承不諱，並就想
    像競合輕罪得減刑部分，依刑法第57條審酌之；另考量被告
    與告訴人原以50萬元達成和解，僅給付5000元，而於110年1
    1月12日再次與告訴人達成新和解事宜，以24萬元達成和解
    ，並約定分期給付，迄今已給付3萬5000元，詳如上述；兼
    衡被告於本案詐欺集團中所擔任角色之涉案程度，犯罪所生
    損害；再審酌被告自述高職畢業之智識程度，從事餐飲業、
    月收入約3萬元、未婚、無扶養對象之家庭生活經濟狀況（
    原審卷第234頁）；暨其犯罪之動機、目的及手段與告訴人
    於本院審理中表示之意見等一切情狀，爰量處有期徒刑1年6
    月。末查，被告未曾因故意犯罪受有期徒刑以上刑之宣告，
    此有本院被告前案紀錄表在卷可稽，犯後業已坦承犯行，尚
    具悔意，告訴人亦於本院審理時為被告求取緩刑之宣告（本
    院卷第89頁）。衡酌被告經此次偵審科刑教訓，當知所警惕
    ，殊無再犯之虞，因認其所處之刑以暫不執行為適當，依刑
    法第74條第1項第1款之規定，予以宣告緩刑3年，以啓自新
    。
四、沒收
　㈠扣案如附表編號1所示之行動電話，乃被告所有、供其為本案
    犯行時與本案詐欺集團成員聯繫使用等節，業據被告迭於原
    審及本院審理時均供承在卷（原審卷第233頁、本院卷第87
    頁），爰依刑法第38條第2項前段規定沒收。
　㈡扣案如附表編號2所示之行動電話，乃被告之母親所有，且與
    本案犯行無關等節，業據被告於原審審理時供承在卷（原審
    卷第233頁），卷內復無證據證明上開物品與本案相關，爰
    不予宣告沒收，併此敘明。　　　
　㈢被告因本案獲取報酬1500元一節，業據被告於警詢中供承在
    卷（偵卷第30頁），惟被告業已給付告訴人3萬5000元一節
    ，業經認定如前，是考量被告前揭給付金額顯已逾其上開犯
    罪所得，依刑法第38條之2第2項之規定，爰不予宣告沒收，
    併此敘明。
據上論斷，應依刑事訴訟法第369條第1項前段、第364條、第299
條第1項前段，判決如主文。
本案經檢察官王繼瑩提起公訴，檢察官何明楨到庭執行職務。
中　　華　　民　　國　　111 　年　　2 　　月　　10　　日
                  刑事第十九庭  審判長法　官  曾淑華
                                      法　官  陳文貴
                                      法　官  許文章
以上正本證明與原本無異。
如不服本判決，應於收受送達後20日內向本院提出上訴書狀，其
未敘述上訴之理由者並得於提起上訴後20日內向本院補提理由書
（均須按他造當事人之人數附繕本）「切勿逕送上級法院」。
                                      書記官  陳盈芝
中　　華　　民　　國　　111 　年　　2 　　月　　10　　日
附錄：本案論罪科刑法條全文
洗錢防制法第14條
有第二條各款所列洗錢行為者，處7年以下有期徒刑，併科新臺
幣5百萬元以下罰金。
前項之未遂犯罰之。
前二項情形，不得科以超過其特定犯罪所定最重本刑之刑。

中華民國刑法第339條之4
犯第339條詐欺罪而有下列情形之一者，處1年以上7年以下有期
徒刑，得併科1百萬元以下罰金：
一、冒用政府機關或公務員名義犯之。
二、三人以上共同犯之。
三、以廣播電視、電子通訊、網際網路或其他媒體等傳播工具，
    對公眾散布而犯之。
前項之未遂犯罰之。　　　

附表：
編號 物品名稱 扣押物品目錄表卷證出處  1 SAMSUNG牌之行動電話1支(螢幕毀損；門號0000000000號；IMEI：0000000000000000、IMEI：000000000000000) 偵卷第53頁  2 SAMSUNG牌之行動電話1支(IMEI：000000000000000) 偵卷第53頁